臺灣新竹地方法院民事判決　　　　　　　100年度訴字第186號
原　　　告　洪漢州
訴訟代理人　陳宗佑律師
複　代理人　張鈴均
被　　　告　洪盛議
訴訟代理人　陳景新律師
上列當事人間請求清償借款事件，本院於100年7月26日言詞辯論
終結，判決如下：
    主  文
原告之訴及假執行之聲請均駁回。
訴訟費用由原告負擔。
    事實及理由
壹、原告方面：
一、被告係原告之侄子。民國98年12月間（後改稱借款日期係99
    年2 月8 日）被告向原告借款新臺幣（下同）1,000,000 元
    ，並持發票人為東宜豐工程有限公司、票號AA0000000 、發
    票日99年2 月12日、票面金額1,000,000 元、付款人第一銀
    行土城分行之支票一紙（下稱系爭支票），背書交付原告作
    為擔保，雙方約定系爭支票之票載發票日99年2 月12日屆至
    時，由原告兌領系爭支票以獲清償。原告為籌措款項借與被
    告，乃向訴外人莊伶綺借款，由莊伶綺預扣5,000 元之借款
    利息後，簽發面額995,000 元之支票，交付原告兌領現金，
    原告並將系爭支票交付莊伶綺，以為擔保。原告係在新竹市
    ○○街263 號自營之亮盈企業社內交付現金995,000 元給被
    告，當時並有原告之妻李麗琴、媳婦吳采蓉在場。詎料，清
    償期屆至，系爭支票經莊伶綺提示後跳票未獲付款，原告為
    維債信，乃清償向莊伶綺所借款項，取回系爭支票。嗣被告
    屢經原告催討，均未清償借款。原告自得依借款返還之法律
    關係提起本件訴訟。
二、被告雖否認向原告借用系爭款項，並以系爭支票乃由被告之
    兄洪偉誠交付原告，本件應係原告與洪偉誠間之債務關係，
    與被告無關，及被告於99年7 月28日仍有資力開立面額各50
    0,000 元之台中商業銀行竹北分行（下稱台中商銀）之銀行
    支票二紙，其中一紙尚用以借款與原告，實無庸再向原告借
    款云云為辯。惟查，本件確係被告向原告借款1,000,000 元
    ，而交付系爭支票與原告，借款關係成立於兩造間。至於洪
    偉誠先前有以其他三張支票及偽造之工程契約書，向原告詐
    得4,600,000 元，與本件無關，被告將系爭借款推卸予訴外
    人洪偉誠，乃係因洪偉誠無資力之故，自非可採。另原告固
    於99年7 月28日取得被告交付之銀行支票，並予兌領，惟此
    乃被告於99年7 月間欲再向原告借款，原告要求被告先行清
    償前欠之1,500,000 元，被告始向台中商銀購得500,000 元
    之銀行支票交付原告以為清償，原告始簽發自己為發票人之
    500, 000元支票，交付被告以為換票，原告並於99年8 月30
    日存入票款，使支票兌現，實非向被告借款。此外，被告因
    取得系爭支票，與發票人之法定代理人鍾宜蓁及其兄鍾福來
    間存有紛爭，被告不想讓鍾福來知道被告有資力，才會先行
    將台中商銀500, 000元之銀行支票交付原告，以為借票，被
    告所辯自非可採。
三、並聲明：
（一）被告應給付原告1,000,000 元，及自支付命令送達之翌日
      起至清償日止，按年息百分之5 計算之利息。
（二）願供現金或等值之銀行可轉讓定期存款單為擔保，請准宣
      告假執行。
貳、被告方面：
一、被告未曾於98年12月間或99年2 月8 日向原告借款1,000,00
    0 元，且原告亦未交付該借款給被告。雖被告曾於系爭支票
    背面簽名，然此係受被告之兄洪偉誠之委託，於99年2 月1
    日將系爭支票存入玉山商業銀行新竹分行（下稱玉山銀行）
    辦理代收時所簽。惟嗣後因原告急於用錢而透過洪偉誠向被
    告借票調現，被告始於99年2 月8 日從玉山銀行抽回系爭支
    票，並於訴外人吳炳源之住處將系爭支票交還予洪偉誠，由
    洪偉誠交付原告。是以，本件應係原告與洪偉誠之借款債權
    債務問題，與被告無涉。
二、原告就曾交付1,000,000 元借款與被告所為舉證，無非以原
    告之妻李麗琴、媳吳采蓉所為證述為憑。惟證人與原告間就
    交付款項之時間、有無清點現金、利息之計算等項，所言均
    不相符，證人吳采蓉所證原告將包有995,000 元鉅款之牛皮
    紙袋交與年僅二歲之幼兒抱著，更是匪夷所思，應認渠等所
    為陳述，具有瑕疵，無從採信。且原告對於借款之日期始則
    謂係98年12月間，後又改稱是99年2 月間，已有未符，原告
    所稱兩造間存有借款關係云云，自非可採。
三、原告因負債甚鉅，曾於99年7 月28日向被告借錢，被告為此
    於99年7 月28日向台中商銀申購票面金額500,000 元之現金
    票兩張，其中一張存入被告父親洪漢柏所有之臺灣銀行竹北
    分行000000000000號帳戶（下稱洪漢柏臺銀帳戶）中，另一
    張則交予原告之妻李麗琴收執並兌領。原告之妻李麗琴則交
    付原告簽發之華南商業銀行新竹分行為付款人、面額500,00
    0 元、票載發票日為99年8 月30日之支票與被告，作為清償
    ，被告將之存入訴外人洪漢柏臺銀帳戶中，其後並經兌現，
    足證原告於99年7 月28日尚向被告借款，被告自無於99年2
    月間向原告借款之理。
四、並聲明：
（一）原告之訴及其假執行之聲請均駁回。
（二）如受不利判決，願供擔保請准免為假執行。
、兩造不爭執事項
一、被告有在系爭支票背面簽名，該支票背面所載被劃掉之帳號
    是被告的帳號，且系爭支票後來是由莊伶綺在背面簽名提示
    ，但是因為存款不足被退票。
二、原告與被告是叔侄關係，原告以被告向其詐騙取得系爭1,00
    0,000 元為由，對被告提起刑案詐欺告訴，目前尚在偵查中
    （臺灣新竹地方法院檢察署99年度他字第2094號）
三、原告對於被告提出之申請取回託收票據之領取憑條影本，其
    形式真正不爭執。
肆、細繹兩造攻防內容，可知本件所應審究之爭點厥為：被告是
    否曾持系爭支票向原告借款1,000,000 元？原告依借款返還
    請求權訴請被告清償1,000,000 元及其利息，有無理由？茲
    論述如下：
一、原告未能證明被告曾持系爭支票作為擔保，向原告借款1,00
    0,000元：
（一）按稱消費借貸者，謂當事人一方移轉金錢或其他代替物之
      所有權於他方，而約定他方以種類、品質、數量相同之物
      返還之契約，民法第474 條第1 項定有明文。第按民事訴
      訟法第277 條本文規定，當事人主張有利於己之事實者，
      就其事實有舉證之責任。準此，如當事人主張有金錢借貸
      關係存在，須就其發生所須具備之特別要件即借貸意思表
      示相互一致與金錢之交付負舉證責任。本件原告主張兩造
      間存有系爭1,000,000 元之借貸關係，惟為被告所否認，
      揆諸前開說明，原告自應就兩造間借貸關係之成立，及交
      付1,000,000 元借款與被告之事實負舉證責任。
（二）原告固提出系爭支票主張被告於系爭支票上背書後，持向
      原告借款，原告並轉向證人莊伶綺借款，於自營之亮盈企
      業社內交付款項與被告而成立借款關係云云，並聲請傳訊
      證人莊伶綺、原告之妻李麗琴、原告之媳吳采蓉以為證明
      。經查：
  １、原告現為系爭支票之執票人，乃兩造所不爭執。惟系爭支
      票取得之原因關係，容有萬端，是否由被告交付，兩造爭
      執猶烈，第三人洪偉誠尚到庭證稱系爭支票係由其交付原
      告，而與被告無涉等語（參本院卷第24頁）。故尚難以原
      告持有系爭支票，即認兩造間成立消費借貸之法律關係。
      原告復稱系爭支票上有被告之背書，認被告係於系爭支票
      背書再持向原告借款云云。惟查，被告於系爭支票之背面
      「（請領款人於本欄內背書，虛線外請勿書寫文字）」欄
      內簽名，係為將系爭支票存入被告玉山商銀之帳戶，而非
      欲於支票上背書以轉讓與原告，業據被告提出載有99年2
      月1 日存入系爭支票之玉山商銀000000000000號存摺代收
      票據明細表為憑（參審訴卷第17頁正反面），並有被告於
      99年2 月8 日向玉山商銀申請退還之憑條為據（參本院卷
      第14頁），參諸系爭支票上亦有莊伶綺之簽名，而莊伶綺
      亦係欲將系爭支票存入金融機構始為簽名，並註記帳號，
      足見被告於系爭支票背面所為簽名，並非為背書轉讓與原
      告之目的而為，而係欲存入玉山商銀託收而為背書，故原
      告指稱被告於系爭支票背書，持向原告借款云云，亦乏依
      據。
  ２、原告對於出借款項與被告之時間，先則謂係98年12月間，
      直至被告提出99年2 月1 日至同年月8 日系爭支票均在玉
      山商銀託收中之上開資料，原告始於100 年5 月17日言詞
      辯論期日改稱借款之時間為99年2 月8 日，所言前後即有
      未符，若兩造間確有借款關係存在，何以如此？又原告主
      張出借1,000,000 元，出借之款項並非少數，原告既未要
      求被告書立借據，復未以銀行匯款、轉帳之方式，以求留
      下成立借貸關係及交付款項之證據，徒以未能證明係被告
      交付之系爭支票，欲證明兩造間存有借款之法律關係，即
      非有據。
  ３、原告雖舉證人莊伶綺、李麗琴、吳采蓉到庭證述，欲證明
      曾交付被告上開1,000,000 元借款，惟基於下列理由，本
      院認為證人所言並非可採，無從證明兩造間有借款之法律
      關係存在：
    (1)原告與其妻李麗琴、吳采蓉均稱99年2 月8 日中午在外用
      餐後，同至新竹三信領錢，當日下午在自宅之亮盈企業社
      內，由被告先交付系爭支票與原告，再由原告將995,000
      元之款項交付被告云云，若渠等之證言可採，則原告係於
      99 年2月8 日始取得系爭支票。惟徵諸證人莊伶綺所證：
      「我有拿到原證一的這張票，我開995,000 元的票是交給
      原告本人，原告再去延平路的三信去領錢。我給原告我的
      支票，原告就把原證一的支票給我。」、「（問：原告向
      你借錢時都拿客票，而不是開他自己的票？）對。除非有
      問題，他才開他自己的票。」（參本院卷第21頁），證人
      莊伶綺既係出借款項與原告並賺取利息，則必於取得系爭
      支票為憑後，始會交付其所簽發之支票供原告取款，不可
      能於無任何憑據之情形下即交付借款。本件證人莊伶綺既
      證稱原告持系爭支票向證人莊伶綺借款，則斷無原告先於
      99年2 月8 日持莊伶綺簽發之支票，領得款項，交付被告
      ，再取得系爭支票之理。原告與證人莊伶綺間所為陳述，
      即屬相互齟齬，互為矛盾而無可採信。
    (2)原告與證人李麗琴為配偶關係，證人吳采蓉亦為原告之媳
      ，本難期渠等為客觀之證述。而渠等經隔離訊問後，就何
      人進入新竹三信領款，或謂係李麗琴前去領款；或謂係原
      告進入銀行領款，所言即有未符。另就被告係當日何時至
      亮盈企業社拿取款項，或謂快下班時；或謂大約下午兩點
      多，所稱亦相扞格。另就有無在現場清點現金，或謂錢在
      銀行已經清點過了，所以當場沒有再清點；或謂原告有再
      清點，所述亦不一致（參本院卷第20頁至第23頁）。若原
      告、證人李麗琴、吳采蓉均親身經歷、目睹原告交付借款
      與被告，何以證述情節頗有出入？故尚難憑證人上述相去
      甚遠之證言，即遽以認定原告確有交付該1,000,000 元借
      款而與被告成立借貸之法律關係。
（三）此外，被告業已提出99年7 月28日向台中商銀申購二紙面
      額各500,000 元之銀行支票，其中一張註記受款人為原告
      ，並經原告存入其帳戶，兌領無訛之證明（參本院卷第15
      頁收據、第17頁銀行支票），並提出原告於99年8 月30日
      使原告簽發交付與被告之面額500,000 元支票得以兌現之
      訴外人洪漢柏臺銀帳戶存摺影本（參本院卷第16頁）為證
      。原告對於曾兌領被告交付之台中商銀行99年7 月28日銀
      行支票，並於99年8 月30日存入支票存款帳戶500,000 元
      款項，使原告簽發交付與被告之支票得以兌現等情，亦不
      爭執（參本院卷第61頁反面），則被告於99年7 月28日間
      顯有資力，若被告確實積欠原告1,000,000 元，原告何不
      逕以被告交付之台中商銀銀行支票取償，反須交付原告自
      行簽發之票據，並於99年8 月30日存入款現，予以兌現？
      又原告對於受領被告交付之台中商銀99年7 月28日銀行支
      票，或謂係清償前欠，或謂與被告換票，前後所言亦不相
      符。而原告既已主張被告積欠系爭1,000,000 元未還，又
      何以會配合被告換票，使鍾福來無從查知被告具有資力？
      被告既已證明99年7 月28日間尚有1,000,000 元資力，得
      購買銀行支票，用以給付原告及被告之父洪漢柏，且原告
      確於99年8 月30日將交付與被告之支票兌現，則顯非單純
      之借票，若係單純之借票，應由借票之被告自行將票款存
      入原告之支票帳戶，尚無由原告自行存入款項之理，故被
      告所稱99年7 月28日借款與原告，原告於99年8 月30日清
      償之情，較符常理。被告既有資力於99年7 月28日給付款
      項與原告，則被告是否有於99年2 月間向原告借款之必要
      ，亦非無疑。
（四）綜上，原告對於被告曾於98年12月或99年2 月8 日向原告
      借款1,000,000 元之情事，未能提出無瑕疵之證據，以為
      證明，自難信原告所為兩造間存有借貸關係之主張為真實
      。
二、原告依借款返還請求權訴請被告清償1,000,000 元及其利息
    ，為無理由：
    綜上所述，原告對於兩造間借貸關係之存在與借款之交付並
    未能有效舉證以實其說。原告本於借款關係主張被告應給付
    原告1,000,000 元，及自支付命令送達之翌日起至清償日止
    ，按年息百分之5 計算之利息洵非有據，無從准許，應予駁
    回。
伍、原告之訴既經駁回，其假執行之聲請失所附麗，應併予駁回
    。
陸、本件事證已臻明確，兩造其餘攻擊防禦方法及證據，經本院
    審酌後，核與判決之結果不生影響，爰不一一論列，併此敘
    明。
柒、訴訟費用負擔之依據：民事訴訟法第78條。
中    華    民    國    100    年    8    月    26    日
                  民事第一庭   法  官  蔡孟芳
以上正本係照原本作成。
如對本判決上訴，須於判決送達後 20 日內向本院提出上訴狀。
如委任律師提起上訴者，應一併繳納上訴審裁判費。
中    華    民    國    100    年    8    月    26    日
                               書記官  蕭宛琴